【裁判字號】    95,上訴,860
【裁判日期】    950830
【裁判案由】    偽造文書等
【裁判全文】
臺灣高等法院刑事判決                 95年度上訴字第860號
上  訴  人
即  被  告  乙○○
選任辯護人  金  鑫律師
上列上訴人因偽造文書等案件，不服臺灣臺北地方法院九十三年
度訴字第一０八三號，中華民國九十五年二月十日第一審判決（
起訴案號：臺灣臺北地方法院檢察署九十二年度偵字第二一七四
四號），提起上訴，本院判決如下：
    主  文
上訴駁回。
    事  實
一、乙○○明知其與丁○○均無新臺幣（下同）二十億之現金可
    供存入他人帳戶以作資金證明，而於民國（下同）九十年四
    月初，乙○○竟與丁○○（經臺灣臺北地方法院九十五年一
    月二十七日以九十五年度訴字第六號判處有徒刑二年八月在
    案），共同基於行使偽造、變造私文書之犯意聯絡及行為分
    擔，先由乙○○於九十年四月十日，陪同不知情之己○○所
    尋得不知情之杜明娟，前往臺灣銀行存入新台幣（下同）一
    千元以開立帳戶（帳號為000000000000號），
    並取得上開帳戶之存摺、印章及杜明娟之身分證，再將上開
    帳戶之存摺、印章轉交丁○○，丁○○即於不詳時間、地點
    以不詳方法在上開存摺內頁填載「九十年四月十六日在00
    00000號櫃臺機轉帳存入二十億結存二十億零一千元」
    不實事項及偽造之「楊淑惠」私印文二枚以變造上開存摺（
    起訴書誤繕為偽造，下稱系爭存摺），並以不詳方法偽填戶
    名「杜明娟、帳號000000000000號之帳戶於「
    九十年四月十六日起至九十一年四月十六日存有新臺幣二十
    億零一千元」不實事項，及偽造「臺灣銀行營業部」金額數
    目章私印文一枚、「臺灣銀行營業部」腰圓形行章私印文一
    枚及「謝林素芬」私印文一枚，以偽造「臺灣銀行營業部存
    款餘額證明書」（下稱系爭存款餘額證明書）。嗣於吳景盛
    欲參與仲介上開二十億資金證明之事宜且輾轉經由己○○、
    李松林找上乙○○之際，乙○○即於九十年六月二十一日，
    在位於臺北市○○路某處之餐廳內將系爭存摺、系爭存款餘
    額證明書及尚未用印簽名之一年期定存作業流程、資金徵信
    同意書及送件切結保證書交付李松林，委由不知情之李松林
    出面代表資方（即乙○○及丁○○）持前開文件與欲參與仲
    介作業方而不知情之吳景盛簽訂契約加以行使，並由不知情
    之李松林、己○○、吳景盛、杜明娟、黃瑞辰、沈瑞仁等人
    在前開一年期定存作業流程、資金徵信同意書及送件切結保
    證書上簽名用印完成相關簽約手續，足以生損害於臺灣銀行
    、楊淑惠及謝林素芬。迨因前開變造及偽造之文件影本輾轉
    流入不知情之丙○○、潘福財等人手上而為調查員循線查獲
    ，始查悉上情。
二、案經臺灣臺北地方法院檢察署檢察官簽分偵案偵查起訴。
    理  由
壹、關於證據能力部分：
一、就同案被告己○○、李松林於調查員詢問及檢察官訊問時陳
    述之證據能力之認定：
（一）按證人、鑑定人依法應具結而未具結者，其證言或鑑定意
      見，不得作為證據，刑事訴訟法第一百五十八條之三定有
      明文。次按於檢察官偵訊時以共同被告之地位所為供述，
      並非以證人之身分經提訊，故檢察官雖未命其具結，仍有
      證據能力，此與刑事訴訟法第一百五十八條之三規定係以
      證人地位出庭，依法應具結而未具結之證言，不得作為證
      據之情形有異，最高法院著有九十三年度臺上字第六七六
      一號裁判要旨可參。本件同案被告己○○、李松林於偵查
      中均係以被告身分接受檢察官偵訊，而均非以證人身分應
      訊，檢察官自無從依法命同案被告己○○、李松林具結，
      是揆諸前開規定及說明，同案被告己○○、李松林於偵查
      中之陳述自難依刑事訴訟法第一百五十八條之三而認無證
      據能力。
（二）按被告以外之人於審判中所在不明而傳喚不到，其於檢察
      事務官、司法警察官或司法警察調查中所為之陳述，經證
      明具有可信之特別情況，且為證明犯罪事實之存否所必要
      者，得為證據；被告以外之人於偵查中向檢察官所為之陳
      述，除顯有不可信之情況者外，得為證據，刑事訴訟法第
      一百五十九條之三第三款、第一百五十九條之一第二項分
      別定有明文。次按所謂「除顯有不可信之狀況」，係指可
      信之情況保證；所稱「有較可信之特別情況」，即指相對
      之可信而言，亦即被告以外之人，先前之陳述背景，具有
      特別情況，而使其較審判中之陳述為可信時，例外的賦予
      證據能力；然判斷是否有可信之情況保證或相對可信之特
      別情況，純屬證據能力之審查，無關證據力之衡量，有無
      可信之情況保證或相對可信之特別情況，應就偵查或調查
      筆錄製作之背景、原因、過程等客觀事實加以觀察，亦有
      最高法院著有九十四年度臺上字第五七○九號裁判要旨可
      參。本件同案被告己○○、李松林接受檢察官訊問時，有
      其他證人賴幹雄、杜明娟、陳自榮、己○○之選任辯護人
      薛雅之律師、趙培宏律師及被告等人分別在場同時見聞同
      案被告己○○、李松林陳述之過程，且檢察官並曾當場訊
      問被告對於同案被告李松林陳述之意見，由同案被告己○
      ○、李松林於偵訊中陳述之上開背景、原因及過程等客觀
      事實加以觀察，並無顯不可信之狀況，況同案被告己○○
      於偵查中所述情節亦核與其接受調查員詢問時所述大致相
      符，且同案被告己○○經本院合法傳喚、拘提均未到庭作
      證，而被告就同案被告己○○於調查員詢問及偵查中確有
      如相關筆錄記載之陳述亦不爭執，足認同案被告己○○於
      調查員詢問時所為陳述具有可信之特別狀況，且為證明本
      案犯罪事實之存否所必要之證據，揆諸前開規定及說明，
      同案被告己○○、李松林於調查員詢問時及於偵訊中所為
      之陳述，應均認有證據能力。至於被告質疑同案被告己○
      ○、李松林於調查員詢問及偵查中所為陳述如何前後矛盾
      、如何與事實相違及有如何勾串可能等處，均屬證據力判
      斷之層次而不影響證據能力之認定，併此敘明。
貳、關於實體部分：
一、訊據上訴人即被告乙○○，固坦稱其因受丁○○請託而曾陪
    同杜明娟前往臺灣銀行開立帳戶，並曾於九十年六月二十一
    日前往李松林與吳景盛簽約位於臺北市○○路之餐廳交付資
    料與李松林等情，惟矢口否認有何行使偽造私文書之犯行，
    在原審辯稱：「伊僅係受丁○○所託而陪杜明娟前往臺灣銀
    行開戶，杜明娟開戶後之帳戶存摺、印章並非由伊取交丁○
    ○。另伊係受丁○○所託而於九十年六月二十一日將未繕打
    帳號、戶名、金額之資金徵信同意書交給李松林，伊並未將
    一年期定存作業流程、送件切結保證書、系爭存摺、系爭存
    款餘額證明書交付李松林，伊亦未參與偽造、變造或行使系
    爭存摺及系爭存款餘額證明書之行為。至於己○○於調查員
    詢問時製作之筆錄為審判外之陳述，己○○、李松林於檢察
    官訊問時則未經具結且為審判外之陳述，均無證據能力。」
    云云；於本院審理時辯稱：「這些文件正本被告都沒有看過
    。當時在餐廳的時候，那些文件打開都是空白的。」、「我
    沒有去開戶，我在銀行外面等待，開戶後存摺印章我拿走交
    給丁○○。」、「潘福財說他那些文件八十九年七到九月之
    間他有看過文件，表示這些文件之前就有出現，當時他們已
    經在餐廳，我是事後才過去的。」、「己○○、杜明娟九十
    年四月十日當天我都不認識，身分證、印章、存摺是杜明娟
    開完戶後放在袋子裡面，交給我要我轉交給丁○○。何人以
    楊淑惠名義變造存摺我不知道，當天在餐廳時文件都是空白
    的，當天我沒有看到，是後來開庭的時候原審法官拿給我看
    的，簽約的時候我不在場。」、「詐欺部分，當時傳訊所有
    證人，沒有證人證述被告有拿到好處，況且被告所交付的文
    件都是空白的，沒有涉及偽造文書，簽約內容沒有認核被告
    簽名。」等詞；被告之選任辯護人為被告辯護稱：「詐欺部
    分：同意原審認定被告詐欺不成立，所有文件沒有被告的簽
    名，不能證明被告從中詐取不法利益或財物，且證人也證述
    被告沒有拿到任何利益。偽造文書部分：原審認為杜明娟九
    十年四月十日去開戶時存摺印章交給被告，認為被告有犯意
    聯絡，但是被告當天拿到存摺印章馬上交給丁○○，從杜明
    娟、己○○供述補發身分證的供述，沒有人說身分證在被告
    持有之中，不能認為杜明娟把存摺印章交給被告就認為被告
    有偽造存摺內頁的情形，己○○偵查中的證詞是維護李松林
    的證詞，不可採信，應以己○○在調查站的供述可信，且簽
    署一年期定期作業流程是李松林去簽的，不是乙○○簽的，
    所有接洽都是李松林一手接洽的，被告是冤枉的。」云云。
二、本院查：
（一）被告乙○○因受丁○○之託，先於九十年四月十日陪同杜
      明娟前往臺灣銀行開立帳戶，再於九十年六月二十一日前
      往位於臺北市○○路之餐廳交付資料與李松林，且系爭存
      摺係經變造而填載「九十年四月十六日在0000000
      號櫃臺機轉帳存入二十億結存二十億零一千元」不實事項
      及蓋有偽造之「楊淑惠」私印文二枚，系爭存款餘額證明
      書係經偽造而偽填「戶名杜明娟、帳號00000000
      0000號之帳戶於九十年四月十六日起至九十一年四月
      十六日存有新臺幣二十億零一千元」不實事項及蓋有偽造
      「臺灣銀行營業部」金額數目章私印文一枚、「臺灣銀行
      營業部」腰圓形行章私印文一枚及「謝林素芬」私印文一
      枚，杜明娟前開帳戶內並無二十億之存款，且被告並無二
      十億之資金可供存入帳戶用作資金證明等情，為被告所不
      否認，並有臺灣銀行總行九十年九月十日所發（九○）銀
      營乙密字第一五九二五號函附資料及臺灣銀行營業部（一
      ）於九十四年九月十五日所發營一存字第○九四○○○八
      六六八一號函在卷可資佐證，堪予徵信。
（二）同案被告杜明娟於偵查中陳稱：「案發當時係己○○叫伊
      去開戶，說要將錢存在伊帳戶內，開戶當天，有一位王先
      生帶伊到銀行外面，該王先生在外面等，接著由乙○○（
      經檢察官提示乙○○口卡後）帶伊進去銀行開戶，開完戶
      後存摺、印章及伊身分證正本即由乙○○取走。」等語（
      參見臺灣臺北地方法院檢察署九十一年度偵字第一四五八
      九號卷一第第一四七頁、卷二第三七頁），核與被告於偵
      查中陳稱：「杜明娟開戶完先將身分證、存摺及印章交給
      伊，再由伊轉交在銀行門口旁邊等之丁○○。」等語（參
      見臺灣臺北地方法院檢察署九十一年度偵字第一四五八九
      號卷二第二八頁、第四三頁）亦相符合，是應以同案被告
      杜明娟及被告於偵查中所述被告陪同同案被告杜明娟開戶
      後即取走帳戶存摺、印章及身分證正本之情節較與常情事
      理相符而堪採信。是被告嗣後翻異其詞，改稱其因受丁○
      ○委託而僅陪同杜明娟前往臺灣銀行開戶並未自杜明娟處
      取走前開帳戶存摺、印章云云，要係事後卸責之詞，不足
      採信。
（三）又證人李松林於原審審理中到庭結稱：「當時因沈瑞仁之
      友己○○曾表示透過不詳管道委請被告做一張資金證明，
      因找不到買資金證明之人而作罷，後來己○○找到買主後
      卻找不到被告，就委請伊幫忙處理，伊遂透過陳自榮介紹
      找到被告，被告表示丁○○才有能力作資金證明，但伊並
      無法直接聯絡丁○○，都要透過被告才能與丁○○聯絡，
      所以伊才在陳自榮開設的餐廳與被告及丁○○見面，丁○
      ○當時曾提及其與國民黨的吳伯雄有關係，可以代表國民
      黨出借資金作資金證明。後來因丁○○罹患小兒麻痺走路
      不方便，對外談資金都是由被告來談，談的過程中被告一
      直都有參與，而於九十年六月二十一日簽約當天，因被告
      有事忙碌，所以將相關資金、切結書等表格資料交付與伊
      並委託伊處理，伊才代表被告即資方去與吳景盛簽約，並
      由丁○○將系爭存摺內頁、外頁、杜明娟身分證影本、空
      白表格及系爭存款餘額證明書交給被告，再由被告於簽約
      當天，拿到簽約之餐廳交付與伊。」等語（參見原審法院
      九十四年四月六日審判筆錄），核與同案被告己○○於偵
      查中所陳：「原先係『王泰然』向伊表示有人要買資金證
      明，要伊找人頭帳戶，伊即找了杜明娟，由『王泰然』帶
      杜明娟到臺灣銀行門口，再由被告接手，帶杜明娟進入銀
      行開戶，且因『王泰然』表示開戶後會存入資金，所以要
      將杜明娟之存摺、印章取走，所以被告就直接把杜明娟上
      開帳戶存摺、印章拿走，當時伊還不認識被告，後來因『
      王泰然』說，移動資金到杜明娟帳戶內要二百萬元之費用
      ，而伊無法負擔，所以就不了了之。過了一段時間，黃瑞
      辰介紹伊認識吳景盛，吳景盛不知從何處得知杜明娟銀行
      帳戶有二十億資金，並委請伊去找上開資金證明，後來伊
      才透過介紹認識李松林，李松林說金主是乙○○，所以就
      正式約吳景盛、李松林及被告出來見面二、三次，最後一
      次是九十年六月二十一日在濟南路的餐廳簽約，由在場之
      人簽了一年期定存作業流程、資金徵信同意書及送件切結
      保證書，相關資金證明當場即由李松林交給吳景盛。而於
      簽約之前，伊曾叫杜明娟於九十年四月三十日去申請補發
      身分證，並前往銀行查詢帳戶餘額，杜明娟去查發現只有
      一千元，但因乙○○說資金是國民黨的錢，帳面上看不到
      所以才仍簽訂契約。」等語（參見臺灣臺北地方法院檢察
      署九十一年度偵字第一四五八九號卷一第一四四頁背面、
      第一四五頁背面、第一四六頁、臺灣臺北地方法院檢察署
      九十一年度偵字第一四五八九號卷二第三九頁背面至第四
      二頁）大致相符。
（四）又證人潘福財於本院亦到庭結證稱：「系爭存摺外頁、內
      頁及資金徵信同意書影本係由丙○○交付與伊的，當時除
      丙○○外，還有很多人在場，在當場眾人談話當中曾聽到
      有人提及被告的名字，說後面有被告這個人，但伊並不曾
      因本案與被告見面，且因仲介業忌諱告知來源，所以伊不
      能夠直接去找被告。」等語（參見原審卷一第五八頁、第
      五九頁），若如被告所稱：其係因受丁○○之託而僅於九
      十年六月二十一日拿未繕打金額、戶名、帳號之資金徵信
      同意書給李松林，且其餘過程均未參與，則事後輾轉接觸
      前開變造杜明娟帳戶存摺內頁之潘福財，又如何能得悉本
      案相關資金後面的人為被告？是應以證人李松林證稱及同
      案被告己○○陳稱系爭存摺、系爭存款餘額證明書均係由
      被告自丁○○處取交證人李松林，並委由李松林代表資方
      出具行使，而與欲參與仲介作業之吳景盛簽訂相關文件等
      情節，較與實情相符而可採信。況系爭存摺及系爭存款餘
      額證明書所顯現杜明娟所開立戶頭中存款高達二十億元，
      且帳戶是否確實存入存款，係銀行每日營業往來所需明確
      記載於帳冊及往來明細表之情事，絕無業已存入資金但帳
      面無法得悉之情況，被告於同案被告己○○詢及杜明娟查
      詢帳戶內結存僅一千元之際，竟仍答以因資金為國民黨的
      錢致帳面上看不到等語，被告對於自丁○○處取得之系爭
      存摺及系爭存款餘額證明書所載事實不實且分屬變造及偽
      造等情，實難推諉不知，被告前開所辯，均難採信。是被
      告既明知系爭存摺及系爭存款餘額證明書分為丁○○所變
      造及偽造，而仍受丁○○之託持交李松林而委由李松林與
      吳景盛簽訂契約以行使，被告與丁○○就變造系爭存摺、
      偽造系爭存款餘額證明書及行使系爭存摺、系爭存款餘額
      證明書之犯行，確有犯意聯絡及行為分擔，堪以認定。
（五）至於證人潘福財於九十一年十二月三日接受檢察事務官詢
      問時證稱：「於八十九年七月至九月間，丙○○拿杜明娟
      之臺銀資金證明給伊，金額為二十億零一千元。」等語（
      參見臺灣臺北地方法院檢察署九十一年度偵字第一四五八
      九號卷一第五五頁），惟查，證人潘福財於原審審理中證
      稱：「偵查中所述八十九年七月至九月間看到的二十億資
      金證明，就是本案之資金證明。」云云（參見原審法院卷
      一第五九頁）；而觀諸卷附系爭存摺及系爭存款餘額證明
      書，杜明娟之前開帳戶係於九十年四月十日所開立，且記
      載二十億元係於九十年四月十六日存入，則證人潘福財若
      係於八十九年七月至九月間即曾看到系爭存摺及系爭存款
      餘額證明書，豈有不立即發現前開違背常理之處？是證人
      潘福財前開於九十一年十二月三日接受檢察事務官詢問所
      回答丙○○拿出系爭存摺等資料之時間，當係因時間久遠
      ，記憶模糊所致，並無從據以認定系爭存摺及系爭存款餘
      額證明書於八十九年七月至九月間即已存在，尚不足為被
      告有利之認定。
（六）另就證人李松林、同案被告己○○及杜明娟三人，就系爭
      存摺、系爭存款餘額證明書分經變造、偽造等情並不知情
      乙節，業經檢察官以九十一年度偵字第一四八五九號不起
      訴處分書詳加說明，此亦有前開不起訴處分書在卷可參，
      且被告與證人李松林、同案被告己○○及杜明娟參與本案
      經過之情節亦不相同，已如前述，實難憑證人李松林、同
      案被告己○○及杜明娟均經檢察官為不起訴處分，而為被
      告有利認定之依據。
（七）本院審理中，被告曾聲請傳訊詰問證人戊○○、甲○○、
      己○○及丙○○四人，其中證人戊○○、甲○○及己○○
      三人，經本院按址傳喚及拘提，因已去向不明而未能傳、
      拘到庭應訊，此有其等個人資料查詢結果、送達回證及拘
      票等附卷可資佐證，是本院對其等三人已無從訊問查證，
      惟本院認被告之犯罪事證已明，認縱未再予傳訊，亦不影
      響本院對事實之認定，於此敘明。至證人丙○○經本院傳
      喚，於九十五年六月七日曾到庭應訊，其到庭證稱：「（
      審判長提示台北市調查處卷宗第一○三、一○四頁）（這
      兩個文件你之前有無看過？證人答有看過，過程當中有看
      過。」、「（你看過該兩份文件時間為何？）案發的時候
      。」、「（你介紹辦定存在民國幾年？）不記得。」、「
      （據你在調查處供述是九十年六月下旬，你提供的資料，
      你何時看到資料？）就是那個時間看到的。」、「（九十
      年六月之前你有看過該資料嗎？）沒有。」、「（你之前
      有無在網路上查過杜明娟存款資料？）沒有。」、「（你
      有無在網路上看過有人報導她有幾十億資金？）沒有。」
      、「（資料是你提供給潘福財的？）是的，賴教授說吳先
      生提供給他的。」等語，由證人丙○○之上開證詞，並不
      能為被告確無上開不法犯行之證明。
（八）綜上所述，被告所辯，要係事後諉卸刑責之詞，不足採信
      ，本件事證業已明確，被告犯行堪以認定，應予依法論科
      。
三、核被告所為，係犯刑法第二百十六條、第二百十條之行使偽
    造、變造私文書罪。公訴人因認本件系爭存款餘額證明書屬
    特種文書，前開存款餘額證明書上經偽造之「臺灣銀行營業
    部」印文屬公印文且被告係犯刑法第二百十六條、第二百十
    二條之行使特種文書罪、刑法第二百十八條第一項之偽造公
    印文罪而提起公訴，惟按刑法上所稱之公印，係指表示公署
    或公務員資格之印信而言，亦即由政府依印信條例第六條相
    關規定製發之印信，用以表示公署或公務員之資格，即俗稱
    之大印及小官章而言，如不足以表示公署或公務員之資格者
    ，不得謂之公印，即為普通印章，最高法院著有六十九年臺
    上字第一六七六號判例要旨及八十九年度臺上字第三一五五
    號裁判要旨可參，本件系爭存款餘額證明書上之「臺灣銀行
    營業部」金額數目章印文一枚及「臺灣銀行營業部」腰圓形
    行章印文一枚均非臺灣銀行依印信條例所得使用之印文，此
    有臺灣銀行營業部（一）九十四年九月十五日所發營一存字
    第○九四○○○八六六八一號函在卷可參，且系爭存款餘額
    證明書係用以表示銀行帳戶於特定期間存有若干款項之意，
    僅為一般之私文書，而非屬刑法第二百十二條所稱之特種文
    書，應認被告就上開部分應僅構成刑法第二百十七條第一項
    偽造私印文罪及刑法第二百十六條、第二百十條之行使偽造
    私文書罪，公訴人據以起訴之法條尚有未洽，容或有所誤會
    ，惟公訴人據以起訴之犯罪事實與本院認定之上開事實，基
    本社會事實核屬同一，且經本院當庭諭知被告可能觸犯上開
    罪嫌，起訴法條應予變更。被告與丁○○就上開犯行，有犯
    意聯絡及行為分擔，為共同正犯。被告與丁○○利用不知情
    之李松林行使系爭存摺及系爭存款餘額證明書，為間接正犯
    。被告與丁○○在杜明娟前開帳戶存摺內頁偽造「楊淑惠」
    私印文二枚、在臺灣銀行營業部存款餘額證明書上偽造「臺
    灣銀行營業部」金額數目章私印文一枚、「臺灣銀行營業部
    」腰圓形行章私印文一枚、「謝林素芬」私印文一枚為變造
    私文書及偽造私文書之部分行為，而變造私文書、偽造私文
    書復為行使之高度行為所吸收，均不另論罪。被告同時行使
    變造私文書及偽造私文書，為一行為觸犯數罪名，應依刑法
    第五十五條從情節重者論以行使偽造私文書罪。
四、又被告行為後，刑法第五十五條想像競合犯之規定，亦於九
    十四年一月七日修正公布，並於九十五年七月一日施行，比
    較新、舊法結果，新法並未對被告有利，本件自應依新法第
    二條第一項規定，仍應適用行為時之舊規定處斷。至於刑法
    第四十一條第一項之規定，亦已在九十四年二月二日經修正
    為：「犯最輕本刑為五年以下有期徒刑以下之刑之罪者，而
    受六個月以下有期徒刑或拘役之宣告者，得以新台幣一千元
    、二千元或三千元折算一日，易科罰金。但．．．。」，並
    自九十五年七月一日起施行；又罰金罰鍰提高標條例第二
    條規定，於九十五年五月十七日經公佈刪除，並自同年七月
    一日起施行；比較前開二種新、舊法，以舊法對被告有利，
    是本件仍應適用行為時之舊法，即原刑法第四十一條第一項
    及罰金罰鍰提高標條例第二條之規定。
五、原審援引刑法第二十八條、第二百十六條、第二百十條、第
    五十五條（修正前）、第四十一條第一項前段（修正前）、
    第二百十九條，罰金罰鍰提高標準條例第二條（修正前）等
    規定，審酌被告於警詢、偵查及本院審理中矢口否認犯行，
    犯後態度不佳，犯罪手段及參與本件犯罪程度等情節，量處
    有期徒刑六月，並諭知有期徒刑如易科罰金以銀元三百元折
    算一日之折算標準；並說明系爭存摺上偽造「楊淑惠」私印
    文二枚、系爭存款餘額證明書上偽造「臺灣銀行營業部」金
    額數目章私印文一枚、「臺灣銀行營業部」腰圓形行章私印
    文一枚、「謝林素芬」私印文一枚，均為偽造之署押，依刑
    法第二百十九條之規定宣告沒收，經核其認事用法均無不合
    ，量刑亦稱妥適，本件被告之上訴意旨仍執陳詞，否認犯罪
    ，難認為有理由，應予駁回。
六、公訴意旨另以：乙○○意圖為自己不法之所有，欲以虛偽之
    資金證明騙取保證金，因經調查員查獲系爭存摺及系爭存款
    餘額證明書係屬偽造而未得逞，因認被告另涉犯刑法第三百
    三十九條第三項、第一項之詐欺取財未遂罪嫌。惟查：
（一）按刑法上之未遂犯，係指已著手於犯罪行為之實行而不遂
      者而言；刑法第三百三十九條第一項之詐欺罪，以行為人
      向行詐之對象施用詐術為實行之著手，亦有最高法院著有
      九十一年度臺非字第二八七號裁判要旨可參。
（二）觀諸本件簽訂之一年期定存作業流程、資金徵信同意書及
      送件切結保證書之記載（參見本案調查局卷第一○四頁、
      第一○六頁及第一○七頁），均無何人需支付保證金之約
      定，且由同案被告杜明娟、己○○、李松林於偵查中及原
      審法院審理中之供述，及證人廖裕興、林步青、潘福財、
      丙○○、賴幹雄、吳景盛等人於偵查中及原審法院審理中
      證述情節，僅可得知同案被告杜明娟係為取得佣金而出借
      名義開立帳戶、同案被告己○○、李松林、證人廖裕興、
      林步青、潘福財、丙○○、賴幹雄、吳景盛等人，均係為
      取得佣金而參與相關仲介之事宜，均難認屬因本案系爭存
      摺、系爭存款餘額證明書等資金證明而需支出保證金或任
      何款項之人，依據前開規定及說明，本件尚難以被告委由
      不知情之李松林行使系爭存摺、系爭存款餘額證明書，而
      與欲參與仲介事宜而不知情之吳景盛簽訂契約，即認被告
      業已著手詐欺取財之犯行，惟因檢察官認此部分與前開本
      院認定有罪部分有牽連之裁判上一罪關係而提起公訴，是
      爰就上開部分不另為無罪之諭知。
七、據上論斷，應依刑事訴訟法第三百六十八條，判決如主文。
本案經檢察官李良忠到庭執行職務。
中    華    民    國    95    年    8     月    30    日
                  刑事第三庭審判長法  官  許國宏
                                  法  官  林銓正
                                  法  官  許增男
以上正本證明與原本無異。
如不服本判決，應於收受送達後十日內向本院提出上訴書狀，其
未敘述上訴之理由者並得於提起上訴後十日內向本院補提理由書
（均須按他造當事人之人數附繕本）。
                                  書記官  葉金發
中    華    民    國    95    年    8     月    30    日
附錄本案論罪科刑法條：
刑法第二百十六條：
行使第二百十條至第二百十五條之文書者，依偽造、變造文書或
登載不實事項或使登載不實事項之規定處斷。
刑法第二百十條：
偽造、變造私文書，足以生損害於公眾或他人者，處五年以下有
期徒刑。


司法院資訊處製作；財團法人民間司法改革基金會備份。
